【裁判字號】    96,易,2688
【裁判日期】    970331
【裁判案由】    詐欺
【裁判全文】
臺灣臺北地方法院刑事判決      九十六年度易字第二六八八號
公  訴  人  臺灣臺北地方法院檢察署檢察官
被      告  乙○○
上列被告因詐欺案件，經檢察官提起公訴（九十六年度調偵字第
七一八號），本院判決如下：
    主  文
乙○○連續意圖為自己不法之所有，以詐術使人將本人之物交付
，處有期徒刑捌月，減為有期徒刑肆月，如易科罰金，以銀元
佰元即新臺幣玖佰元折算壹日，緩刑貳年。
    事  實
一、乙○○因經商失敗，急須款項周轉，明知其並非安麗日用品
    股份有限公司（下稱安麗公司）之直銷商，亦無獎金可領，
    竟基於意圖為自己不法所有之概括犯意，於民國九十一年五
    月三日起至同年十月十六日止，連續向友人丙○○訛稱其係
    安麗公司翡翠級直銷商，因主管刁難，致其在安麗公司二、
    三年累計新臺幣（下同）二、三百萬元之獎金遭抑留，亟須
    現金疏通，待獎金核撥後即可返還等語，致丙○○信以為真
    ，陷於錯誤，而依乙○○之要求，先後於附表一所示之時間
    ，在永安捷運站以現金或無摺存款之方式，交付一千五百元
    至六萬元不等之款項（詳如附表一所示），共計一百十七萬
    九千七百元予乙○○，嗣丙○○因乙○○遲未還款，經向安
    麗公司查證，獲悉乙○○並非該公司之直銷商，始知受騙。
二、案經丙○○訴由臺灣臺北地方法院檢察署檢察官偵查起訴。
    理  由
壹、證據能力方面：
    按被告以外之人於審判外之言詞或書面陳述，除法律有規定
    者外，不得作為證據，刑事訴訟法第一百五十九條第一項固
    有明文；惟被告以外之人於審判外之陳述，雖不符刑事訴訟
    法第一百五十九條之一至第一百五十九條之四之規定，而經
    當事人於審判程序同意作為證據，法院審酌該言詞陳述或書
    面陳述作成時之情況，認為適當者，亦得為證據。當事人、
    代理人或辯護人於法院調查證據時，知有第一百五十九條第
    一項不得為證據之情形，而未於言詞辯論終結前聲明異議者
    ，視為有前項之同意，同法第一百五十九條之五亦有明文。
    證人即安麗公司經理劉國慶於檢察事務官調查中所為之陳述
    ，雖屬被告以外之人於審判外之陳述，然當事人於審判程序
    對於上開證據方法之證據能力並未爭執，本院審酌前開證人
    於審判外之言詞陳述於作成時之情況，並無違法不當或證明
    力明顯過低之瑕疵，認前揭證據方法，適為本案之證據；至
    其餘資以認定本案之非供述證據（詳後述），亦查無違反法
    定程序取得之情形，依同法第一百五十八條之四反面規定，
    洵具證據能力，合先敘明。
貳、實體方面：
一、訊據被告乙○○對於上揭事實坦承不諱（見本院卷第一一五
    頁），核與證人即告訴人丙○○於本院審理時指證遭詐欺之
    情節（見本院卷第一○八頁），及證人即安麗公司經理劉國
    慶於檢察事務官調查中證述被告並非安麗公司之經銷商一節
    （見臺灣臺北地方法院檢察署九十五年度調偵字第七一八號
    偵查卷第二十八頁）相符，並有安麗公司所出具被告並非安
    麗公司經銷商之說明、告訴人提出之郵政存簿儲金存款單、
    存款明細（儲戶收執聯）在卷可稽（見臺灣臺北地方法院檢
    察署九十四年度偵字第二二○八四號偵查卷第十八頁、臺灣
    臺北地方法院檢察署九十四年度他字第二四四九號偵查卷第
    九十二頁至第九十七頁），足認被告任意性自白與事實相符
    ，本案事證明確，被告詐欺取財犯行堪以認定，應予依法論
    科。
二、論罪科刑：
  (一)被告行為後，刑法部分條文業於九十四年一月七日修正，同
    年二月二日公布，並於九十五年七月一日施行，修正後即現
    行刑法第二條第一項規定：「行為後法律有變更者，適用行
    為時之法律，但行為後之法律有利於行為人者，適用最有利
    於行為人之法律。」上開規定乃與刑法第一條罪刑法定主義
    契合，而貫徹法律禁止溯及既往原則，係規範行為後法律變
    更所生新舊法律比較適用之準據法，是刑法第二條本身雖經
    修正，但刑法第二條既屬適用法律之準據法，本身尚無比較
    新舊法之問題，應一律適用裁判時即修正後刑法第二條規定
    以決定適用之刑罰法律，合先敘明。而有關新舊法之比較，
    應就罪刑有關之共犯、連續犯、牽連犯加重等暨其他法定加
    減原因（如身分加減）與加減例等一切情形，綜其全部罪刑
    之結果而為比較（最高法院九十五年第八次刑事庭會議決議
    參照）。又此所謂不能割裂適用，係指與罪刑有關之本刑而
    言，並不包括易刑處分在內，易刑處分係刑罰執行問題，既
    與罪刑無關，自應分別就新舊法所規定之有利不利為比較，
    而適用最有利於行為人之規定以定其易刑之折算標準（最高
    法院九十七年度臺上字第四六三號判決參照）。經查：
    1.刑法第三百三十九條詐欺罪法定刑罰金部分，依修正前刑
      法第三十三條第五款規定：「罰金：（銀元）一元以上」
      ，而銀元與新臺幣間之折算，依現行法規所定貨幣單位折
      算新臺幣條例規定，以銀元一元折算新臺幣三元；修正後
      刑法第三十三條第五款則規定：「罰金：新臺幣一千元以
      上，以百元計算之」，經比較新舊法之規定，修正後刑法
      第三十三條第五款所定罰金之最低數額，較之修正前提高
      ，自以修正前刑法第三十三條第五款規定有利於被告。
    2.修正後刑法業已刪除第五十六條連續犯之規定，是於新法
      修正施行後，行為人之數犯罪行為，即須分論併罰，此刪
      除雖非犯罪構成要件之變更，但顯已影響行為人刑罰之法
      律效果，自屬法律有變更，比較新舊法結果，適用被告行
      為時法律即修正前刑法第五十六條之規定論以連續犯，對
      被告並無不利。
    3.罰金刑之加減，依修正前刑法第六十八條，僅加減其最高
      度，修正後刑法第六十七條則規定，其最高度及最低度同
      加減之。就加重而言，修正前僅就最高度加重，顯有利於
      被告。
    4.綜上各條文修正前、後之整體比較，揆諸前揭最高法院決
      議及修正後刑法第二條第一項之「從舊從輕」原則，適用
      九十四年二月二日修正後之刑罰法律，對被告並未較有利
      ，自應適用修正前刑法之相關規定。
    5.關於易科罰金之折算標準，依被告行為時刑法第四十一條
      第一項、罰金罰鍰提高標準條例第二條規定，係以銀元一
      百元、二百元或三百元，即新臺幣三百元、六百元或九百
      元折算一日；依修正後刑法第四十一條第一項，則係以新
      臺幣一千元、二千元或三千元折算一日，經比較新舊法，
      以被告行為時之法律對被告較為有利。
    6.犯罪在刑法修正施行前，而於施行後裁判，其緩刑之宣告
      ，應適用修正後刑法第七十四條之規定（最高法院九十五
      年第八次刑庭會議決議參照），併此敘明。
  (二)核被告所為，係犯刑法第三百三十九條第一項詐欺取財罪。
    被告先後多次詐欺取財犯行，時間緊接，方法相同，觸犯構
    成要件相同之罪名，顯係基於概括犯意反覆為之，為連續犯
    ，依修正前刑法第五十六條之規定，以一罪論，並加重其刑
    。爰審酌被告正直壯年，不思以正途取財，竟因急需款項周
    轉，而施用詐術詐取告訴人財物，詐騙金額高達一百十七萬
    九千七百元，且經本院傳喚多次，均稱病拒不到庭，經本院
    拘提到案始坦承，犯後態度難認為佳，惟念其業與告訴人和
    解，並已賠償告訴人損失，有和解書在卷可參（見本院卷第
    一二三頁），及其品行、生活狀況、智識程度等一切情狀，
    量處如主文所示之刑。又被告犯罪之時間，係在九十六年四
    月二十四日以前，復無其他不合中華民國九十六年罪犯減刑
    條例所定不得減刑之情形，應依同條例第二條第一項第三款
    之規定，減其宣告刑二分之一，並依同條例第九條之規定，
    諭知易科罰金之折算標準。末查，被告未曾受有期徒刑以上
    刑之宣告，有臺灣高等法院被告前案紀錄表在卷可佐（見本
    院卷第一二一頁），其因一時失慮致罹刑章，且業與告訴人
    達成和解，已如前述，經此教訓當知所警惕而無再犯之虞，
    本院綜核其個人及家庭環境各情，認其所受之刑以暫不執行
    為適當，併諭知緩刑二年，以策來茲。
三、不另為無罪之諭知部分：
  (一)公訴意旨另以：被告基於為自己不法所有之概括犯意，於如
    附表二所示之時間，向告訴人佯稱：其在安麗公司上班係翡
    翠級直銷商，月薪連獎金約二十萬元，安麗公司積欠其二、
    三百萬元獎金，惟單位主管刁難及稅金問題需現金打通管道
    ，等領到獎金即可還款等語，並帶告訴人至安麗公司客戶區
    洽談事情，致告訴人陷於錯誤，連續借予金額不等之現金及
    存款入被告之女胡立寧之帳戶（金額詳如附表二所示），合
    計三十八萬零二百元，因認被告此部分另涉犯刑法第三百三
    十九條第一項詐欺取財罪嫌云云。
  (二)按犯罪事實應依證據認定之，無證據不得認定犯罪事實，刑
    事訴訟法第一百五十四條第二項定有明文。此所謂認定犯罪
    事實之證據，無論其為直接或間接證據，均須達於通常一般
    人均不致有所懷疑，而得確信其為真實之程度，始得據為有
    罪之認定，若其關於被告是否犯罪之證明未能達此程度，而
    有合理性懷疑之存在，致使無法形成有罪之確信，根據「罪
    證有疑、利於被告」之證據法則，即不得遽為不利被告之認
    定（最高法院二十九年上字第三一○五號、四十年臺上字第
    八六號、七十六年臺上字第四九八六號判例參照）。
  (三)公訴人認被告此部分涉有詐欺取財犯行，無非係以告訴人之
    指訴、告訴人提出之九十一年四月十七日、同年月二十九日
    郵政存簿儲金存款單，及支票號碼ＴＡ0000000號、
    發票日九十一年十一月二十五日、票面金額十八萬五千七百
    元、發票人日盛電腦資訊有限公司、付款人第一商業銀行忠
    孝路分行之支票暨退票理由單等件為其主要論據。
  (四)訊據被告固不否認於附表二編號一至十五所示之時間，取得
    如附表二編號一至十五所示之款項，惟堅詞否認有何詐欺取
    財犯行，辯稱：伊於九十一年一月至四月間因失業，無法向
    丙○○貸得款項，故向伊前夫之同學甲○○借款，甲○○向
    告訴人借款後再轉貸予伊，至於系爭支票係伊於九十一年十
    月二十三日交付告訴人作為清償借款之用等語。
  (五)經查：
    1.告訴人於本院審理時結證：如附表二編號一至十五所示之
      時間是甲○○向我借錢，甲○○說被告欠他錢，請我借錢
      給被告，被告要繳安麗公司的稅金，等被告獎金下來就可
      以還款，我這樣等於是幫他們二人，當時我是借錢給甲○○，後來自九十一年五月開始，因為甲○○要開始上班，
      所以才由被告直接向我借錢，至於系爭支票係被告於九十
      一年十月二十三日拿給我作為還款之用等語明確（見本院
      卷第一○六頁反面、第一一二頁反面、第一一四頁）。
    2.證人甲○○於本院審理時亦證稱：被告的前夫與我是軍校
      同學，如附表二編號一至十五所示之時間，被告向我借錢
      ，但我沒有錢，被告說她有一個朋友那邊可以借到錢，可
      是她去借不到錢，請我幫她想辦法，並提供告訴人的聯絡
      方式給我，我當時向告訴人借款時，告訴人有問我的職業
      ，我有提供公司每月撥付款之資料給告訴人，告訴人是因
      為我有工作，有收入可以償還借款，而同意借貸，並約定
      利息，我向告訴人借到錢後，再轉借給被告，嗣因我無法
      償還借款，才告知告訴人是代被告借款等語甚詳（見本院
      卷第一○九頁反面至第一一○頁）。
    3.綜上證人之證言，顯見告訴人係基於甲○○有正當工作，
      且有穩定之收入來源，而於附表二編號一至十五所示之時
      間，貸借如附表二編號一至十五所示之款項予甲○○，被
      告並未施用何詐術，告訴人交付上開借款亦非陷於錯誤下
      之行為，至於系爭支票係被告交付告訴人用以清償借款，
      亦非以交付票信不佳之支票為欺罔手段，騙取告訴人款項
      至明，是被告前開辯解，尚非虛妄，應堪採信。
    4.綜上所述，附表二部分，被告無為自己不法之所有之意圖
      ，而向告訴人施用詐術行為，告訴人亦無陷於錯誤而交付
      款項情事。此外，復查無其他積極證據足資認定被告此部
      分有詐欺告訴人如附表二所示款項之犯行，揆諸前揭說明
      ，此部分不能證明被告犯罪，原應為無罪之諭知，惟公訴
      人認此部分與上開論罪部分有連續犯之裁判上一罪關係，
      則此部分爰不另為無罪之諭知。
據上論斷，應依刑事訴訟法第二百九十九條第一項前段，刑法第
二條第一項前段、第三百三十九第一項、第七十四條第一項第一
款、修正前刑法第五十六條、第四十一條第一項前段，刑法施行
法第一條之一第一項、第二項前段，中華民國九十六年罪犯減刑
條例第二條第一項第三款、第七條、第九條，修正前罰金罰鍰提
高標準條例第二條，現行法規所定貨幣單位折算新臺幣條例第二
條，判決如主文。
本案經檢察官江貞諭到庭執行職務
中    華    民    國  九十七  年    三    月  三十一  日
                          臺灣臺北地方法院刑事第十四庭
                              審判長法  官  宋松璟
                                    法  官  陳琪媛
                                    法  官  孫萍萍
以上正本證明與原本無異。
如不服本判決，應於判決送達後十日內，向本院提出上訴狀。
                                    書記官  林義盛
中    華    民    國  九十七  年    三    月  三十一  日
附錄本案論罪科刑法條全文：
刑法第三百三十九條
意圖為自己或第三人不法之所有，以詐術使人將本人或第三人之
物交付者，處五年以下有期徒刑、拘役或科或併科一千元以下罰
金。
以前項方法得財產上不法之利益或使第三人得之者，亦同。
前二項之未遂犯罰之。


司法院資訊處製作；財團法人民間司法改革基金會備份。
